【裁判字號】    99,上,27
【裁判日期】    990803
【裁判案由】    返還不當得利
【裁判全文】
臺灣高等法院民事判決                    99年度上字第27號
上   訴   人  委德有限公司
兼法定代理人  己○○
上   訴   人  丁○○
              丙○○
              戊○○
共        同
訴訟 代 理人  周仕傑律師
複 代  理 人  呂佩芳律師
被 上 訴  人  甲○○
上列當事人間請求返還不當得利事件，上訴人對於中華民國98年
11月25日臺灣板橋地方法院98年度訴字第2225號第一審判決提起
上訴，本院於99年7月20日言詞辯論終結，判決如下：
    主  文
上訴駁回。
第二審訴訟費用由上訴人委德有限公司負擔百分之四十五，餘由
上訴人己○○、丁○○、丙○○、戊○○連帶負擔。
本判決於上訴人委德有限公司提供新臺幣捌拾萬元為被上訴人供
擔保；上訴人己○○、丁○○、丙○○、戊○○提供新臺幣壹佰
萬元為被上訴人供擔保，得免為假執行。
    事實及理由
一、被上訴人主張：伊前曾以電匯方式，於民國94年11月24日將
    新臺幣（下同）90萬元匯至上訴人委德有限公司（下稱委德
    公司）之第一銀行板橋分行帳戶，嗣該公司當時負責人褚培
    文清償其中之10萬元。又於95年3月7日、96年6月5日分別將
    45萬元、10萬元匯至褚培文之國泰世華銀行埔墘分行帳戶，
    褚培文僅償還5萬元。復於95年3月16日將50萬元匯至褚培文
    之上開帳戶。上訴人委德公司及褚培文無法律上原因受有上
    開匯款之利益，致伊受有損害，依不當得利之法律關係，伊
    得請求返還。而褚培文已於96年8月4日死亡，上訴人己○○
    、丁○○、丙○○、戊○○為其繼承人，應連帶負返還責任
    。爰依民法第179條規定及繼承之法律關係，求為命上訴人
    委德公司應給付伊90萬元，其餘上訴人應連帶給付伊105萬
    元，及分別加計自起訴狀繕本送達翌日起算法定遲延利息之
    判決等語。
二、上訴人則以：被上訴人為施作山坡地擋土牆工程所需，乃向
    褚培文借取支票使用，褚培文為此商請委德公司簽發如附表
    編號1之支票交予被上訴人，被上訴人則於該紙支票發票日
    前之94年11月24日匯款90萬元至委德公司上開銀行帳戶，以
    供提示兌現之用。又被上訴人於95年3月7日、96年6月5日、
    95年3月16日分別匯款45萬元、10萬元、50萬元至褚培文上
    開銀行帳戶，亦係基於借票關係，供借用支票提示兌現之用
    ，均非無法律上原因。另被上訴人前於原法院97年度板簡字
    第761號給付票款事件中，主張上開匯款係基於其與褚培文
    間之金錢消費借貸關係，於本件則主張匯款係無法律上原因
    ，違背禁反言原則，與誠實及信用原則有違。依褚培文之國
    泰世華銀行埔墘分行帳戶資料顯示，至96年（上訴人誤為97
    年）7月30日止該帳戶僅餘5萬8,291元，而褚培文於同年8月
    4日死亡，依民法第182條第1項規定，逾5萬8,291元範圍部
    分，褚培文所受之利益已不存在，自免負返還責任等語，資
    為抗辯。
三、原審判命上訴人委德公司應給付被上訴人80萬元，其餘上訴
    人應連帶給付被上訴人100萬元，及均自起訴狀繕本送達翌
    日即98年10月17日起至清償日止，按年息5%計算之利息，並
    駁回被上訴人其餘之訴。上訴人就其敗訴部分不服，提起上
    訴，被上訴人就其敗訴部分則未聲明不服。上訴人於本院上
    訴聲明為：(一)原判決不利於上訴人部分廢棄。(二)上開廢棄部
    分，被上訴人在第一審之訴駁回。(三)如受不利判決，願供擔
    保請准宣告免為假執行。被上訴人於本院答辯聲明為：上訴
    駁回。
四、被上訴人主張伊以電匯方式，於94年11月24日將90萬元匯至
    上訴人委德公司之第一銀行板橋分行帳戶，嗣經償還10萬元
    ，另於95年3月7日、96年6月5日、95年3月16日分別將45萬
    元、10萬元、50萬元匯至褚培文之國泰世華銀行埔墘分行帳
    戶，褚培文已償還5萬元。又褚培文已於96年8月4日死亡，
    上訴人己○○、丁○○、丙○○、戊○○為褚培文之繼承人
    之事實，已據被上訴人提出匯款申請書（原審卷第10、11頁
    ）為證，且為上訴人所不爭執，堪信此部分事實為真實。惟
    被上訴人主張上訴人委德公司、褚培文受領上開匯款，均無
    法律上原因，依不當得利之法律關係，其得請求上訴人返還
    上開匯款等語，則為上訴人所否認，並以前開情詞置辯，是
    以本件應審究之重點為：上訴人委德公司受領80萬元匯款及
    褚培文受領100萬元匯款，是否為無律上之原因？如是，被
    上訴人得請求返還不當得利之數額為何？茲詳述如後：
  (一)按當事人主張有利於己之事實者，就其事實有舉證之責任，
    民事訴訟法第277條前段定有明文。又主張不當得利請求權
    存在之當事人，對於不當得利請求權之成立要件應負舉證責
    任，即應證明他方係無法律上之原因而受利益，致其受有損
    害。如受利益人係因給付而得利時，所謂無法律上之原因，
    係指給付欠缺給付之目的，故主張該項不當得利請求權存在
    之當事人，自應舉證證明該給付欠缺給付之目的（最高法院
    97年度台上字第332號判決意旨參照）。本件被上訴人既主
    張係因自己之給付行為，使上訴人受有匯款利益，依舉證責
    任分配原則，應由被上訴人就給付匯款並無任何法律上原因
    乙節，負舉證之責。
  (二)被上訴人前主張上開匯款，係褚培文向伊借用之款項，依褚
    培文指示匯入各該帳戶，褚培文並簽發支票交付伊，因支票
    屆期提示未獲付款，伊乃依票據、繼承之法律關係，訴請上
    訴人己○○、丁○○、丙○○、戊○○給付票款，因上訴人
    己○○否認褚培文與被上訴人間有消費借貸之法律關係存在
    ，被上訴人無法證明支票原因關係即消費借貸關係，而受敗
    訴判決確定在案之事實，有原法院97年度板簡字第761號宣
    示判決筆錄、98年度簡上字第21號民事判決（原審卷第22至
    32頁）在卷可稽，則系爭匯款非褚培文向被上訴人之借款，
    上訴人委德公司及褚培文受領該匯款，應非基於借貸關係。
  (三)按給付金錢之原因事實不只借貸一端，舉凡清償債務、贈與
    、信託、支付買賣價金等，均不無可能，雖不得因被上訴人
    主張之消費借貸關係業經敗訴之確定判決予以否定，即謂上
    訴人委德公司及褚培文受領款項當然無任何法律上原因存在
    。惟被上訴人與上訴人委德公司及褚培文間並無買賣、信託
    契約等債務關係，被上訴人自無可能因支付買賣價金、交付
    信託財產或清償債務而匯款。又被上訴人與褚培文非親非故
    ，衡諸經驗常情，被上訴人亦不可能無端贈與上開匯款予上
    訴人委德公司、褚培文。是被上訴主張上訴人委德公司、褚
    培文受領上開匯款，亦非基於與被上訴人間之清償買賣價金
    或其他債務關係，更非贈與關係，亦屬可信。
  (四)而上訴人抗辯關於委德公司匯款部分，乃被上訴人因施作山
    坡地擋土牆工程而向褚培文借票使用，褚培文向上訴人委德
    公司借用如附表編號1所示之支票，由被上訴人自行匯款存
    入相當款項，以供執票人提示兌現，上訴人委德公司受領該
    匯款，係基於借票關係，非無法律上之原因等語。惟被上訴
    人否認曾向褚培文借票使用。查附表編號1之支票（本院卷
    第20頁）金額為80萬元，已與被上訴人匯入上訴人委德公司
    款項90萬元不符。參諸該支票係由訴外人乙○○於票載發票
    日94年11月28日後提示兌付，有支票（本院卷第20頁）、台
    北市第九信用合作社函暨附件（本院卷第32至35頁）在卷可
    憑。且經證人乙○○證稱：褚培文向伊借款80萬元，利息為
    月息1分，伊扣除1個月之利息後，依指示實際匯入委德公司
    帳戶79萬2,000元。褚培文拿附表所示編號1之支票予伊，作
    為屆期清償之用，1個月後伊拿支票去提示，沒有退票等語
    （本院卷第59頁），並有證人乙○○當庭提出之94年10月28
    日跨行匯款申請書可按，顯見附表編號1所示支票為褚培文
    交付乙○○者，上訴人所辯係被上訴人借票云云，委非可取
    。另上訴人抗辯被上訴人匯款予褚培文者，亦係基於借票關
    係，由褚培文交付附表編號2所示支票予被上訴人，再由被
    上訴人匯款以供兌付，非無法律上之原因等語。惟被上訴人
    於95年3月7日、同年月16日、96年6月5日分別匯款45萬元、
    50萬元、10萬元予褚培文，附表編號2（本院卷第21頁）所
    示支票發票日為95年5月23日，面額為60萬元，顯然與被上
    訴人匯款金額不符，且該支票係由訴外人羅文君提示，上訴
    人亦未能證明該支票係由被上訴人交付羅文君持有，則上訴
    人所辯褚培文受領該3筆匯款，係基於與被上訴人之借票關
    係，要非可取。
  (五)本件被上訴人於94年11月24日匯款90萬元予上訴人委德公司
    ，嗣褚培文償還10萬元，上訴人委德公司受有匯款80萬元之
    利益。另被上訴人於95年3月7日、同年3月16日、96年6月5
    日分別將45萬元、50萬元、10萬元款項匯至褚培文帳戶，褚
    培文已償還5萬元，褚培文受有匯款100萬元之利益。而上訴
    人委德公司、褚培文與被上訴人間不具借貸、買賣、信託、
    贈與等契約關係，被上訴人主張上訴人委德公司、褚培文受
    領上開匯款，係無法律上之原因，應可認為已有相當之證明
    。被上訴人自得依不當得利之法律關係，分別請求上訴人委
    德公司及褚培文返還。又褚培文於96年8月4日死亡，而上訴
    人己○○、丁○○、丙○○、戊○○為褚培文之繼承人，依
    繼承之法律關係應繼承該債務，而應負連帶返還被上訴人之
    責。又被上訴人雖於前開給付票款事件主張系爭匯款乃基於
    伊與褚培文間之消費借貸關係，因未能證明借貸關係之存在
    ，而遭敗訴之判決確定。惟被上訴人與上訴人委德公司、褚
    培文間既有上開匯款之財產變動，上訴人委德公司、褚培文
    受領匯款確係無法律上之原因，則被上訴人於本件改依不當
    得利之法律關係請求，乃權利之正當行使。上訴人抗辯被上
    訴人違反禁反言原則，權利之行使有違誠實及信用方法，委
    非可採。
  (六)末按不當得利之受領人，不知無法律上之原因，而其所受之
    利益已不存在者，免負返還或償還價額之責任。受領人於受
    領時，知無法律上之原因或其後知之者，應將受領時所得之
    利益，或知無法律上之原因時所現存之利益，附加利息，一
    併償還；如有損害，並應賠償，民法第182條定有明文。所
    謂所受之利益不存在者，非指所受利益之原形不存在者而言
    ，原形雖不存在，而實際上受領人所獲財產總額之增加現尚
    存在時，不得謂利益已不存在，最高法院41年台上字第637
    號判例意旨可資參照。上訴人雖抗辯褚培文個人帳戶於96年
    7月30日餘額為5萬8,291元，嗣於同年8月4日過世，則超過
    上開餘額部分，所受利益已不存在，其免負返還價額之責任
    等語。惟褚培文受領上開匯款後，將款項提出，縱可認所受
    利益原形不存在，惟上訴人既未能證明褚培文所獲財產總額
    之增加確實已不存在，難謂利益不存在。上訴人抗辯就超過
    5萬8,291元部分免負返還或償還價額之責任，亦非可採。
五、綜上所述，被上訴人本於不當得利及繼承之法律關係，請求
    上訴人委德公司給付80萬元，上訴人己○○、丁○○、丙○
    ○、戊○○連帶給付100萬元，及均自起訴狀繕本送達翌日
    即98年10月17日起至清償日止，按年息5%計算之利息，為有
    理由，應予准許。原審判命上訴人如數給付，於法並無不合
    。上訴意旨指摘原判決此部分不當，求予廢棄改判，為無理
    由，應予駁回。又上訴人就前開被上訴人勝訴部分，聲請宣
    告免為假執行，核無不合，爰酌定相當擔保金額准許之。
六、本件事證已臻明確，兩造其餘攻擊防禦方法及未經援用之證
    據，經審酌後核與判決結果不生影響，爰不一一論述，附此
    敘明。
據上論結，本件上訴為無理由，依民事訴訟法第449條第1項、第
78條、第85條第1項前段、第2項、第463條、第392條第2項，判
決如主文。
中    華    民    國    99    年    8     月    3     日
                  民事第十庭
                        審判長法  官  黃豐澤
                              法  官  吳謀焰
                              法  官  林麗玲
正本係照原本作成。
上訴人上訴利益合併逾壹佰伍拾萬元如不服本判決，應於收受送
達後20日內向本院提出上訴書狀，其未表明上訴理由者，應於提
出上訴後20日內向本院補提理由書狀（均須按他造當事人之人數
附繕本）上訴時應提出委任律師或具有律師資格之人之委任狀；
委任有律師資格者，另應附具律師資格證書及釋明委任人與受任
人有民事訴訟法第466條之1第1項但書或第2項（詳附註）所定關
係之釋明文書影本。如委任律師提起上訴者，應一併繳納上訴審
裁判費。
中    華    民    國    99    年    8     月    3     日
                              書記官  陶美玲
附註：
民事訴訟法第466條之1（第1項、第2項）：
對於第二審判決上訴，上訴人應委任律師為訴訟代理人。但上訴
人或其他法定代理人具有律師資格者，不在此限。
上訴人之配偶、三親等內之血親、二親等內之姻親，或上訴人為
法人、中央或地方機關時，其所屬專任人員具有律師資格並經法
院認為適當者，亦得為第三審訴訟代理人。
附表
┌──┬─────┬───┬──────┬──────┐
│編號│票    號  │面 額 │發   票   日│付 款 銀 行 │
├──┼─────┼───┼──────┼──────┤
│ 1  │TB0000000 │80萬元│94年11月28日│第一商業銀行│
│    │          │      │            │  板橋分行  │
├──┼─────┼───┼──────┼──────┤
│ 2  │QA0000000 │60萬元│95年5月23日 │第一商業銀行│
│    │          │      │            │板橋分行    │
└──┴─────┴───┴──────┴──────┘

司法院資訊處製作；財團法人民間司法改革基金會備份。
